【裁判字號】    91,重訴,670
【裁判日期】    920415
【裁判案由】    確認買賣關係不存在等
【裁判全文】
臺灣高雄地方法院民事判決  九十一年重訴字第六七○號
    原      告  高雄區中小企業銀行股份有限公司
    法定代理人  丙○○
    訴訟代理人  丁○○
    被      告  乙○○
                甲○○
    訴訟代理人  王國論律師
                康進益律師
右當事人間請求確認買賣關係不存在等事件，本院判決如左：
    主      文
原告之訴駁回。
訴訟費用由原告負擔。
    事實及理由
一、原告主張：訴外人明儀有限公司（下稱明儀公司）於民國九十年一月三日邀同被
    告乙○○為其連帶保證人，向伊借款新台幣（下同）一千三百萬元、七百萬元及
    三百萬元（共計二千三百萬元）。詎乙○○於上開借款期間，恐明儀公司未能依
    約清償，致其財產有遭強制執行之虞，竟於九十年七月二十日與其子即被告甲○
    ○通謀而為虛偽意思表示，將其所有坐落高雄縣鳳山市○○段一七一八號土地所
    有權應有部分萬分之一一七，及其上建物即門牌號碼高雄縣鳳山市○○街一九六
    號房屋所有權全部（下稱系爭房地），以買賣為原因，移轉登記與甲○○，依法
    均屬無效，並因乙○○怠於請求甲○○塗銷移轉登記，伊得依民法第二百四十二
    條行使代位權；又若被告間之買賣及移轉登記行為並非通謀虛偽意思表示，亦屬
    損害債權之行為，依民法第二百四十四條第二項規定，伊得撤銷該買賣之債權行
    為及所有權移轉之物權行為，並代位乙○○請求甲○○塗銷該所有權移轉登記。
    而先位聲明求為：確認被告就系爭房地之買賣關係及所有權移轉之物權關係不存
    在，並命被告甲○○應塗銷該所有權之移轉登記。備位聲明求為：撤銷被告就系
    爭房地買賣之債權行為及所有權移轉之物權行為，並命被告甲○○應塗銷該所有
    權移轉登記之判決。
二、被告則以：伊係為達節稅目的，才將系爭房地移轉原因登記為買賣，實際上是贈
    與，並已繳納贈與稅，而上開所有權之移轉並非通謀虛偽意思表示，明儀公司借
    款時亦以其所有之房地提供擔保，實貸金額為擔保品之七成，擔保品之價值已高
    於債權，伊移轉系爭房地，並無損害原告債權之情事等語，資為抗辯。並聲明：
    請求駁回原告之訴。
三、原告主張被告乙○○於九十年一月三日擔任明儀公司向其借貸二千三百萬元之連
    帶保證人，而乙○○在借款期間，於九十年七月二十日將其所有之系爭房地，以
    買賣為原因移轉登記與甲○○（實際為無償贈與）之事實，為被告所不爭執，並
    有借據、土地及建物登記謄本與贈與稅繳清證明書在卷可稽。另乙○○將其系爭
    房地移轉登記與甲○○時，明儀公司尚欠原告二千二百九十一萬一千九百七十五
    元借款乙事，被告亦不爭執，並有放款帳卡及計算明細表在卷足證，則此部分事
    實，均可信為真實。至於原告主張系爭房地之買賣及移轉登記行為，為通謀意思
    表示，依法應屬無效，縱認並非通謀，亦屬損害債權等情，被告則予否認，並以
    前詞置辯，則本件之爭點應在於：(一)先位聲明部分：被告上開買賣及移轉登記行
    為有無通謀之情？(二)備位聲明部分：乙○○將系爭房地以買賣（贈與）為原因移
    轉登記與甲○○，有無損害原告債權？
(一)、先位聲明部分：被告上開買賣及移轉所有權登記行為有無通謀之情？
１、按民法第八十七條之通謀虛偽表示，指表意人與相對人相互明知為非真意之表示
    而言，故表意人之相對人不僅須知表意人非真意，並須就表意人非真意之表示相
    與為非真意之合意，始為相當，最高法院五十一年度台上字第二一五號判例意旨
    可資參照。在贈與或買賣契約，亦不能僅因契約當事人間有特殊親誼關係，即謂
    該贈與或買賣係通謀虛偽成立。又土地移轉原因之買賣，固為通謀虛偽意思表示
    ，但其隱藏之贈與行為如已具備成立要件及生效要件時，即不得以其為虛偽之買
    賣而訴求塗銷雙方間就土地之所有權移轉登記。再者，第三人主張表意人與相對
    人通謀而為虛偽意思表示者，該第三人應負舉證之責，最高法院四十八年台上字
    第二十九號判例意旨可供參酌。
２、本件原告既主張被告間就系爭房地之買賣為通謀虛偽意思表示，而此事實又為被
    告所否認，原告即應就此事實，負舉證之責任。經查，原告主張被告間就系爭房
    地之買賣及移轉登記行為，為通謀虛偽意思表示，係以甲○○當時年僅二十歲，
    並無雄厚資力，且其與乙○○又係父子關係為依據。惟查，乙○○移轉系爭房地
    之登記原因雖記載為買賣，然契約當事人真意則係無償贈與之事實，為兩造所不
    爭執，並有贈與稅繳清證明書在卷足證（依遺產及贈與稅法第五條第六款前段規
    定，二親等以內親屬間財產之買賣以贈與論，並依該法課徵贈與稅）。系爭房地
    移轉原因雖登記為買賣，固為通謀虛偽意思表示，但其隱藏之贈與行為既已具備
    成立及生效要件，即不得以其為虛偽之買賣而訴求塗銷移轉登記，況被告間就系
    爭房地之買賣或贈與，係由其等提出土地及建物所有權移轉登記契約書向地政機
    關為之，亦足以證明該買賣或贈與契約形式上存在；再參諸我國社會民情，父母
    將其名下不動產贈與甫成年之子女，亦屬常有之事，在無其他積極證據之情況下
    ，難認直系親屬間之無償贈與即有通謀之情事。原告雖主張該買賣或贈與契約係
    出於通謀虛偽意思表示，然迄未舉證證明，僅以被告間有特殊親誼關係，該買賣
    或贈與契約與常情不合為由，主張該買賣或贈與契約為通謀虛偽意思表示，自無
    可採。
３、依上所述，原告主張被告通謀乙節，並無積極證據足以證明，顯係揣測之詞，自
    無可採，被告贈與並移轉登記，均屬有效。從而，原告以被告通謀無效為由，訴
    請確認就系爭房地之買賣及移轉登記之關係不存在，並命甲○○應塗銷該所有權
    之移轉登記，為無理由，應予駁回。
(二)、備位聲明部分：乙○○將系爭不動產以買賣（贈與）為原因移轉登記與甲○○之
    行為，有無損害原告債權？
１、按債務人所為之無償行為，有害及債權者，債權人得聲請法院撤銷之，民法第二
    百四十四條第一項定有明文。所謂有害於債權，係指債務人所為之有償或無償行
    為，致其責任財產減少，使債權不能或難於獲得清償之狀態，亦即消極財產之總
    額超過積極財產之總額而言。又有擔保物權（抵押權、質權）之債權，而其擔保
    物之價值超過其債權額時，自毋庸行使撤銷權以資保全，又擔保物雖滅失，然有
    確實之賠償義務人者，依照民法第八百八十一條及八百九十九條之規定，該擔保
    物權即移存於得受之賠償金之上，而不失其存在，此即所謂擔保物權之代物擔保
    性，凡此各點，於處理撤銷權事件時，不能不予注意，最高法院五十九年台上字
    第三一三號判例可資參照。
２、本件被告移轉系爭房地之原因為無償贈與之事實，已如前述。惟查，明儀公司向
    原告借貸上開款項時，另以其所有坐落高雄縣鳳山市○○○段五一六號土地及其
    上建物即建號六十三號、一五七號門牌號碼高雄縣鳳山市鎮北北巷二十一之三號
    房屋，設定第一順位本金最高限額二千七百六十萬元抵押權與原告，以擔保其上
    開借款債權之事實，為兩造所不爭執，並有土地及建物登記謄本在卷可證。該設
    定抵押供擔保之房地，經兩造合意本院選任高雄市建築師公會鑑定結果，目前市
    值約二千五百三十五萬八千一百五十三元（五一六號土地：一千三百零二萬五
    千零十六元；六十三建號房屋：五十萬零一千六百四十元；一五七建號房屋
    ：一千一百八十三萬一千四百九十七元。＋＋＝二千五百三十五萬八千一
    百五十三元）等情，有鑑估報告書在卷可證，以乙○○於九十年七月二十日將系
    爭不動產移轉登記與甲○○時，明儀公司尚欠原告款二千二百九十一萬一千九百
    七十五元觀之，上開擔保品之現值顯高於系爭債權，該債權既係有擔保物權之債
    權，而其擔保物之現值又超過其債權額，揆諸上開說明，自無庸賦予原告行使撤
    銷權以資保全。況經本院依職權向財政部高雄市國稅局三民稽徵所函查乙○○之
    財產歸戶資料，於扣除系爭不動產後，其名下尚有二筆不動產及其他證券投資，
    其房地現值及證券投資總金額高達一千一百多萬元，有該所九十一年九月二十日
    財高國稅三所服字第０九一００一四九三九號函及查詢清單在卷足憑，顯示縱令
    上開擔保品有難以滿足債權之虞，乙○○亦尚有其餘資產足資擔保。
３、又明儀公司於九十年六月二十九日因未按期繳納系爭借款，依約其債務全部視為
    到期，惟經借貸雙方協議後，原告同意明儀公司自同年七月二十九日起每月繳納
    七萬五千元，並另簽訂增補借據，而明儀公司自簽訂增補借據時起至九十一年六
    月份止，亦均按時繳款之事實，亦為兩造所不爭執（嗣因原告提起本訴，明儀公
    司才未依約繳款），並有增補借據及匯款單在卷足憑。故以被告移轉系爭房地之
    時點觀之，原告當期僅得向明儀公司請求給付七萬五千元，乙○○所負之連帶擔
    保責任亦為七萬五千元，職是，原告在借款人已依約（增補借據）繳款之情況下
    ，臆測連帶保證人乙○○移轉系爭房地之行為，有損害債權，而行使撤銷權，亦
    屬過當。至於原告雖主張明儀公司所提供之上開擔保品，將來執行結果，恐有難
    以滿足其債權等語，然此僅係原告一方之陳述，且上開鑑價機關亦係兩造依民事
    訴訟法第三百二十六條第二項之規定，當庭合意由本院選任，原告嗣後執此抗辯
    ，泛稱該鑑定結果有失客觀等語，亦無足採。
４、綜上，原告對明儀公司之借款債權既有擔保物權，而該擔保物之價值又超過債權
    額，自無需行使撤銷權以資保全，故原告請求撤銷被告上開買賣債權行為及移轉
    登記之物權行為，並命甲○○應塗銷該所有權移轉登記，為無理由，應予駁回。
四、綜上所述，被告上開贈與（登記原因為買賣）及移轉登記之行為均無通謀意思表
    示之情事，且亦未損害原告之債權。從而，原告先位聲明確認被告上開買賣債權
    關係及所有權移轉之物權關係不存在，並命被告甲○○應塗銷移轉登記，及備位
    聲明請求撤銷被告系爭房地買賣之債權行為及移轉登記之物權行為，並命被告甲
    ○○應塗銷移轉登記，均於法無據，應予駁回。
五、據上論結：本件原告之訴為無理由，依民事訴訟法第七十八條，判決如主文。
中      華      民      國    九十二    年      四      月     十五     日
                              臺灣高雄地方法院民事第一庭
~B法      官  唐照明
右為正本係照原本作成。
如不服本判決，應於送達後廿日內，向本院提出上訴狀並表明上訴理由，如於本判決
宣示後送達前提起上訴者，應於判決送達後十日內補提上訴理由書（須附繕本）。
中      華      民      國    九十二    年      四      月     十五     日
~B法院書記官  李承悌


司法院資訊處製作；財團法人民間司法改革基金會備份。
